【裁判字號】    98,上國更(三),1
【裁判日期】    991130
【裁判案由】    國家賠償等
【裁判全文】
臺灣高等法院高雄分院民事判決       98年度上國更(三)字第1號
上  訴  人  國立中山大學
法定代理人  楊弘敦
訴訟代理人  林石猛律師
複代理人    李衣婷律師
被上訴人    法務部行政執行署高雄行政執行處
法定代理人  曾瑞慶
訴訟代理人  黃順榮
上列當事人間請求國家賠償等事件，上訴人對於中華民國93年11
月26日臺灣高雄地方法院93年度國字第6 號第一審判決提起上訴
，經最高法院第三次發回更審，本院於99年11月17日言詞辯論終
結，判決如下：
    主  文
原判決關於駁回上訴人後開第二項之訴及訴訟費用（除確定部分
外）之裁判均廢棄。
被上訴人應給付上訴人新臺幣佰貳拾壹萬陸佰陸拾伍元。
其餘上訴駁回。
第一審（除確定部分外）、第二審及發回前第三審訴訟費用由上
訴人負擔三分之一，餘由被上訴人負擔。
    事 實 及 理 由
一、被上訴人之法定代理人已變更為曾瑞慶，並由曾瑞慶具狀聲
    明承受訴訟，核無不合，應予准許。
二、上訴人主張：訴外人華巍營造股份有限公司（下稱華巍公司
    ）承攬上訴人之理工學院第一研究大樓新建、理工學院實習
    工廠後續工程及理工教學發展區整建等建築土木（含電梯）
    工程（下稱系爭工程），因訴外人高雄市政府工務局新建工
    程處（下稱高市新工處）聲請台灣高雄地方法院（下稱高雄
    地院）假扣押。高雄地院於80年9 月20日以執行命令扣押華
    巍公司對上訴人在新台幣（下同）500 萬元範圍內之前揭工
    程款債權。華巍公司即於80年11月間提出面額500 萬元之原
    審共同被告台灣土地銀行鳳山分行（下稱土銀鳳山分行）定
    期存單（存單號碼為LA0000000 ，存款期間2 年，起訖日期
    ︰自80年11月25日起至82年11月25日止，年利率8.25% ，下
    稱系爭定期存單）設定質權予上訴人，並辦妥質權登記（登
    記號碼為80年11月25日鳳字第005 號，下稱系爭質權）完畢
    ，上訴人遂予以驗收工程而交付華巍公司工程款。嗣上訴人
    為實行系爭質權而通知土銀鳳山分行。但土銀鳳山分行竟函
    復陳稱︰系爭定期存單之款項，已依被上訴人執行命令，支
    付被上訴人轉給財政部南區國稅局高雄縣分局（下稱南區國
    稅局）等語，致上訴人無法實行質權，因而權利受損。又上
    訴人為質權人，就系爭定期存單之金錢債權有優先受償之權
    ，被上訴人明知上訴人為系爭定期存單之質權人，竟未通知
    上訴人聲明參與分配，即於90年11月22日以執行命令命土銀
    鳳山分行將包括系爭定期存單之金錢債權共593 萬6012元（
    其中93萬6012元係設定質權予訴外人高雄縣政府）支付予被
    上訴人，並轉給南區國稅局收取，用以清償華巍公司對南區
    國稅局之普通債權，不法侵害上訴人之權利。爰依國家賠償
    法第2 條第2 項規定，提起本件訴訟。聲明求為判決：(一)被
    上訴人應給付上訴人500 萬元及自80年11月25日起至清償日
    止，按週年利率百分之八點二五計算之利息。(二)訴訟費用由
    被上訴人負擔。(三)願供擔保請准宣告假執行。
三、被上訴人則以︰被上訴人因受理南區國稅局移送華巍公司積
    欠營利事業所得稅事件，於90年8 月3 日依法發執行命令，
    扣押華巍公司於土銀鳳山分行之存款，土銀鳳山分行函復陳
    稱︰華巍公司於該分行有定期存款500 萬元設定質權予上訴
    人，93萬6012元設定質權予高雄縣政府。被上訴人乃先後於
    90年8 月22日、10月4 日通知上訴人與高雄縣政府查明債權
    金額、期限及設質期限。而上訴人於90年10月18日函復陳稱
    ︰華巍公司承包該校理工實驗大樓工程設定質權500 萬元，
    期限自80年11月25日至82年11月25日止等語。致被上訴人認
    上訴人已陳報無債權，且已逾擔保期限，故逕以收取，並無
    不法。況上訴人經通知系爭質權已受強制執行，而未依法聲
    明參與分配，應屬與有過失等語，資為抗辯。並答辯聲明：
    (一)上訴人之訴駁回。(二)訴訟費用由上訴人負擔。
四、本件原審為上訴人敗訴之判決，上訴人聲明不服，上訴聲明
    求為判決：(一)原判決關於駁回上訴人後開第二項之訴及訴訟
    費用（除確定部分外）之裁判均廢棄。(二)被上訴人應給付上
    訴人481 萬6440元。(三)第一、二審訴訟費用（除確定部分外
    ）及發回前第三審訴訟費用均由被上訴人負擔。被上訴人則
    答辯聲明：(一)上訴駁回。(二)訴訟費用由上訴人負擔。（上訴
    人依民法第184 條規定，請求原審共同被告土銀鳳山分行連
    帶賠償及另請求被上訴人給付超過481 萬6440元暨請求遲延
    利息部分，經本院前審判決敗訴，未據上訴人對之提起上訴
    ，均已確定）
五、兩造不爭執之事項如下，並有系爭工程契約書、原法院80年
    9 月25日（80）高維民齊80執全576 字第23764 號執行（扣
    押）命令、華巍公司80年11月19日函、80年11月25日質權設
    定通知書、土銀鳳山分行80年12月9 日覆函及系爭定期存單
    、被上訴人90年8 月3 日雄執愛90年度特專字第60021 號執
    行命令、原法院91年6 月4 日91高貴民齊90執字第44715 號
    收取命令、原法院78年度重訴字第2922號、本院84年度重上
    字第102 號、最高法院90年6 月14日90台上字第1039號判決
    及高市新工處90年11月30日民事執行聲請狀（即原法院90年
    度執字第44715 號執行事件）影本各1 份附卷可稽，堪予採
    信。
  (一)上訴人將系爭工程交由華巍公司承攬，雙方於79年6 月25日
    簽訂工程契約。嗣因高市新工處向高雄地院聲請假扣押華巍
    公司對上訴人系爭工程之工程款債權，高雄地院於80年9 月
    25日以高維民齊80執全576 字第23764 號執行（扣押）命
    令，就華巍公司對上訴人在500 萬元之範圍內之工程款債權
    ，禁止華巍公司收取或為其他處分，上訴人亦不得向華巍公
    司清償。上訴人即於80年10月4 日向高雄地院具狀聲明異議
    陳稱：系爭工程迄未正式驗收，華巍公司亦未立具保固切結
    書及繳納保固金，其並無任何給付工程款義務等語，華巍公
    司遂於80年11月19日函請上訴人同意華巍公司為上開假扣押
    而提供500 萬元定期存單並設定質權予上訴人，直至法院撤
    銷上開假扣押或結案為止等語，並於80年11月間提出系爭定
    期存單，經辦妥系爭質權設定予上訴人之登記後，上訴人予
    以驗收系爭工程而悉數給付華巍公司工程款。
  (二)被上訴人曾於90年8 月3 日以雄執愛90年度營所稅執特專字
    第60021 號執行命令，命土銀鳳山分行在執行金額1999萬10
    79元範圍內之華巍公司存款債權予以扣押，禁止華巍公司收
    取債權或為其他處分，土銀鳳山分行亦不得向華巍公司清償
    。嗣於90年10月4 日以雄執愛90年度特專字第60021 號函上
    訴人陳稱︰據土銀鳳山分行陳稱：上訴人就華巍公司於該分
    行之定期存款設有質權，請於90年10月19日前查明設質期限
    ，並陳報債權惠復等語。上訴人於同年月18日以中總字第
    9362號函復陳稱︰華巍公司承包上訴人理工實驗大樓工程，
    設定質權500 萬元，期限自80年11月25日起至82年11月25日
    止，並檢附土銀鳳山分行辦妥設定質權登記之覆函乙件。被
    上訴人於90年11月22日以雄執愛90年度營所稅執特專字第00
    060021號執行命令，命土銀鳳山分行應交付華巍公司之金錢
    債權，以轉給移送機關南區國稅局，並於91年1 月29日（原
    判決誤載為91年1 月9 日）實行分配。
  (三)高市新工處與華巍公司間上開假扣押之本案訴訟，業經最高
    法院90年6 月14日以90年度台上字第1039號判決確定，華巍
    公司應給付高市新工處4974萬7782元9 角6 分及其利息。高
    市新工處遂於90年11月30日依上開確定判決聲請由高雄地院
    於91年6 月4 日以91高貴民齊90執字第44715 號收取命令，
    准許高市新工處向上訴人收取已扣押之華巍公司對上訴人系
    爭工程之工程款債權500 萬元。上訴人即欲實行系爭質權而
    通知土銀鳳山分行；土銀鳳山分行函復陳稱︰系爭定期存單
    款項已依被上訴人90年11月22日雄執愛90年度營所稅執特專
    字第00060021 號執行命令，支付予被上訴人等情。
  (四)高雄地院於91年6 月4 日核發收取命令，准許高市新工處向
    上訴人收取系爭扣押工程款債權500 萬元後，上訴人因否認
    高市新工處之債權，高市新工處乃起訴請求上訴人給付系爭
    扣押工程款500 萬元，嗣經最高法院於97年1 月30日以97年
    度台上字第180號裁定高市新工處勝訴確定。
六、兩造爭執之事項為：(一)訴外人華巍公司以系爭定期存單設定
    質權予上訴人，所擔保之損害賠償請求權之發生及確定時間
    各為何？(二)被上訴人有無故意或過失不法侵害上訴人之權利
    ？上訴人是否與有過失？
七、訴外人華巍公司以系爭定期存單設定質權予上訴人，所擔保
    之損害賠償請求權之發生及確定時間各為何？
  (一)按權利質權所擔保之債權，依民法第901 條準用同法第887
    條但書規定，得由當事人以契約訂定之，且不以現在已發生
    之債權為限，即令以將來可能發生之債權設定權利質權亦為
    法之所許，僅於權利質權實行時，其債權須為存在及其數額
    須為確定而已。依華巍公司80年11月19日華營總字第061 號
    函（見原審卷第101 頁）內容「有關高雄地方法院假扣押理
    工研究大樓工程款500 萬元案，本公司擬提供500 萬元定期
    存單並設定質權予貴校（即上訴人），直至法院撤銷假扣押
    或結案為止」以觀，足認華巍公司因高市新工處扣押其對被
    上訴人之工程款債權，為使系爭工程能順利驗收結算起見，
    乃提供系爭定期存單設定質權予上訴人，俾使上訴人在法院
    撤銷假扣押或終結前，亦能順利驗結准華巍公司受領工程款
    。是華巍公司與上訴人間設定此質權，目的在擔保上訴人將
    執行法院扣押之500 萬元工程款給付華巍公司，其將來如因
    而受有損害，對華巍公司所得之損害賠償請求權。亦即系爭
    質權所擔保之債權為將來可能發生之債權。而華巍公司與高
    市新工處間之侵權行為損害賠償事件之本案訴訟，亦經最高
    法院於90年6 月14日判決華巍公司應連帶給付高市新工處49
    74萬7782元9 角6 分及遲延利息確定，此有原法院78年度重
    訴字第2922號、本院84年度重上字第102 號及最高法院90年
    6 月14日90年度台上字第1039號判決附卷可稽（見原審卷第
    151 頁至第208 頁）。又高市新工處亦據該確定判決於90年
    11月30日聲請原法院對華巍公司之財產為強制執行，並經原
    法院於91年6 月4 日以91高貴民齊90執字第44715 號收取命
    令，准許高市新工處向上訴人收取已扣押之華巍公司對上訴
    人系爭工程之工程款債權500 萬元等情，已為兩造所不爭執
    ，並有高市新工處於90年11月30日提出經原法院簽收之民事
    強制執行聲請狀影本1 份在卷足憑（見本院卷第205 頁至第
    221 頁），是華巍公司以系爭定期存單設定質權予上訴人所
    擔保之損害賠償請求權於華巍公司與高市新工處間之侵權行
    為損害賠償之本案訴訟經最高法院於90年6 月14日以90 年
    度台上字第1039號判決華巍公司敗訴確定時即已發生，並因
    高市新工處前揭損害賠償債權迄未能受清償，而於90年11月
    30日高市新工處據以聲請對華巍公司之財產為強制執行時確
    定。至於高雄地院於91年6 月4 日核發收取命令准許高市新
    工處收取系爭扣押工程款債權500 萬元後，上訴人因否認高
    市新工處之債權，高市新工處乃起訴請求上訴人給付系爭扣
    押工程款500 萬元，該訴訟嗣經最高法院於97年1 月30日以
    97年度台上字第180 號裁定高市新工處勝訴確定（見本院96
    年度上國更(一)第1 號卷第81頁至第83頁，第107 頁所附本院
    95年度上更(二)字第23號判決及最高法院97年度台上字第180
    號裁定）此確定判決係認高市新工處前假扣押上訴人應交付
    華巍公司之500 萬元工程款債權，其扣押命令並未撤銷，並
    不因上訴人違反該假扣押命令予以清償之行為而生清償效力
    ，爰命上訴人仍應依前揭收取命令將500 萬元工程款交付高
    市新工處。是並不影響前揭系爭定期存單設定質權予上訴人
    ，所擔保之損害賠償請求權係於90年6 月14日即已發生，並
    於90年11月30日確定損害款等事實之認定。併此明。
八、被上訴人有無故意或過失不法侵害上訴人之權利？上訴人是
    否與有過失？
  (一)按「關於公法上金錢給付義務之執行，準用強制執行法之規
    定。」，又「依法對於執行標的有擔保物權或優先受償權之
    債權人，不問其債權已否屆清償期，應提出權利證明文件，
    聲明參與分配。執行法院知有前項債權人者，應通知之。知
    有債權人而不知其住居所或知有前項債權而不知孰為債權人
    者，應依其他適當方法通知或公告。經通知或公告仍不聲明
    參與分配者，執行法院僅就已知之債權及其金額列入分配。
    其應徵收之執行費，於執行所得金額扣繳之。」行政執行法
    第26條、強制執行法第34條第2 項、第3 項分別定有明文。
    是以強制執行法固准對於執行標的物有擔保物權或優先受償
    權之債權人於債權未屆清償期者，亦可參與分配，惟如債權
    尚未發生，或附有停止條件，但條件未成就者，即無債權發
    生，自不准該債權依上開規定參與分配。
  (二)經查土銀鳳山分行因被上訴人所核發扣押之執行命令，而陳
    報華巍公司在該分行之定期存款500 萬元已設定質權予上訴
    人；則被上訴人顯已知悉上訴人為系爭定期存單之質權人。
    又被上訴人亦據此先後於90年8 月22日、10月4 日分別通知
    上訴人「．．請查明該債權金額及期限惠覆」、「請於90年
    10月19日前查明設質期限並陳報債權惠復」，而該2 函文先
    後於同年8 月27日、10月4 日送達上訴人，此有被上訴人90
    年8 月22日雄執愛90年度營所稅執特專字第60021 號函及送
    達證書、90年10月4 日雄執愛90年度特專字第60021 號函及
    送達證書附於被上訴人90年度營所稅執特專字第60021 號行
    政執行卷可稽；且上訴人亦於90年10月8 日函復被上訴人陳
    稱：華巍公司承包該校理工實驗大樓工程設定質權500 萬元
    ，期限自80年11月25日至82年11月25日止，並檢附土銀鳳山
    分行80年12月9 日覆函乙件，此亦有上訴人90年10月18日
    中總字第9362號函及附件乙份附於前揭行政執行卷足憑。又
    系爭質權所擔保上訴人對華巍公司所得請求之損害賠償請求
    權係於90年6 月14日發生，並於90年11月30日確定，已如前
    述，是被上訴人既已知明上訴人為系爭定期存單之質權人，
    且已知悉系爭定期存單之金額，乃竟於系爭質權所擔保債權
    已發生，確定後之91年1 月29日實行分配時，未依強制執行
    法第34條第3 項之規定，以質權擔保金額500 萬元為債權金
    額列入分配，自有應注意並能注意而不注意之過失，而被上
    訴人因前揭過失致使上訴人未能就系爭定期存單所擔保之損
    害賠償請求權，依法受分配之損害，自有相當之因果關係。
    上訴人依國家賠償法第2 條第2 項前段之規定，請求被上訴
    人賠償損害，即屬有理由，應予准許。
  (三)次按損害之發生或擴大，被害人與有過失者，法院得減輕賠
    償金額，或免除之，民法第217 條第1 項定有明文。此項規
    定之目的在謀求加害人與被害人間之公平。倘受害人於事故
    之發生亦有過失時，由加害人負全部賠償責任，未免失諸過
    酷，是以賦與法院得減輕其賠償金額或免除之職權。惟所謂
    被害人與有過失，須被害人之行為助成損害之發生或擴大，
    就結果之發生為共同原因之一，行為與結果有相當因果關係
    ，始足當之。查被上訴人曾因土銀鳳山分行陳報華巍公司在
    該分行之定期存款500 萬元已設定質權予上訴人，即先後於
    90年8 月22日、同年10月4 日分別通知上訴人查明該債權金
    額及期限惠覆。而上訴人亦回函表明就系爭定期存單設定質
    權500 萬元，期限自80年11月25日起至82年11月25日止，顯
    見上訴人因被上訴人之前揭函知，亦應知系爭質權有強制執
    行情事。乃上訴人亦未依首揭規定聲明參與分配，任令被上
    訴人於91年1 月29日實行分配，而受有損害，則上訴人於損
    害之發生即與有過失。被上訴人抗稱應依過失相抵之規定，
    減輕被上訴人之賠償責任，即為有據，應予准許。本院爰審
    酌兩造就本件損害之發生之前揭過失責任，認上訴人就本件
    損害之發生，應負1/3 之過失責任。被上訴人應負2/3 之過
    失責任。故應減輕被上訴人1/3之賠償責任。
  (四)本件被上訴人雖疏未將上訴人應優先受償之500 萬元債權列
    入而實行分配，惟本件南區國稅局聲請對華巍公司之財產予
    以強制執行，所申報之稅款債權等即所積欠之營利事業所得
    稅、利息、滯納金共3039萬9801元及執行必要費用442 元，
    又土銀鳳山分行則於該執行程序聲明參與分配，申報債權、
    利息、違約金共2884萬5474元及執行必要費用18萬3, 560元
    等事實，有被上訴人執行清償所得分配表影本1 份在卷足參
    （見前揭行政執行卷第36頁）因該2 債權人並未申報優先於
    質權之費用或債權，是上訴人之權利質權如經重分配減除執
    行必要費用442 元及18萬3560元上訴人得分配481 萬5998元
    （即5000000 元-442元-183560 元=0000000元），亦即上訴
    人因被上訴人未將系爭質權所擔保之債權列入分配，致未能
    受償損失為481 萬5998元，惟本院認上訴人就該損害之發生
    與有過失，而應減輕被上訴人之賠償責任1/ 3，從而上訴人
    得請求被上訴人賠償之金額為321 萬0665元（即0000000 元
    ×2/3=0000000 元，元以下四捨五入），是上訴人依國家賠
    償法第2 條第2 項前段之規定，請求被上訴人給付321 萬66
    5 元自屬正當，應予准許；逾此部分之請求，即屬無據，應
    予駁回。
九、綜上所述，上訴人依國家賠償法第2 條第2 項前段，請求被
    上訴人給付321 萬0665元部分為有理由，應予准許。原審就
    此部分為上訴人敗訴之判決，尚有未當。上訴意旨指摘原判
    決此部分不當，求予廢棄改判，為有理由，應由本院將原判
    決此部分及訴訟費用（除確定部分外）之裁判均廢棄，並改
    判如主文第2 項所示。又上訴人逾此部分之請求，不應准許
    ，已如前述，原審就此部分為上訴人敗訴之判決，核無違誤
    。上訴意旨指摘原判決此部分不當，求予廢棄，為無理由，
    應予駁回。
十、本件事證已臻明確，兩造其餘攻擊防禦方法，核與判決之結
    果無影響，爰不一一論述。
、據上論結，本件上訴為一部有理由、一部無理由，依民事訴
    訟法第449 條第1 項、第450 條、第79條，判決如主文。
中    華    民    國    99    年    11    月    30    日
                              民事第三庭
                                  審判長法官 張國彬
                                  法      官 鄭月霞
                                  法      官 吳登輝
以上正本證明與原本無異。
如對本判決上訴，須於判決送達後20日內向本院提出上訴狀，其
未表明上訴理由者，應於上訴後20日內向本院提出上訴理由書（
均須按他造當事人之人數附繕本）。上訴時應提出委任律師或具
有律師資格之人之委任狀，並依附註條文規定辦理。如委任律師
提起上訴者，應一併繳納上訴審裁判費。
中    華    民    國    99    年    12    月    2     日
                                  書  記  官 廖素珍
附註：
民事訴訟法第466條之1 ：
對於第二審判決上訴，上訴人應委任律師為訴訟代理人，但上訴
人或其法定代理人具有律師資格者，不在此限。
上訴人之配偶、三親等內之血親、二親等內之姻親，或上訴人為
法人、中央或地方機關時，其所屬專任人員具有律師資格並經法
院認為適當者，亦得為第三審訴訟代理人。
第1 項但書及第2 項情形，應於提起上訴或委任時釋明之。

司法院資訊處製作；財團法人民間司法改革基金會備份。
